【裁判字號】    94,訴,2570
【裁判日期】    950216
【裁判案由】    確認買賣關係不存在
【裁判全文】
台灣台北地方法院民事判決              94年度訴字第2570號
原      告  中國航運股份有限公司
法定代理人  子○○
訴訟代理人  紀冠伶律師
被      告  辰○○
                      號2樓
            卯○○
            丁○○
            午○○
            己○○
            丙○○
            庚○○
            壬○○
            巳○○原名溫秀英.
                      樓
            丑○○
            乙○○
            癸○○
            辛○○
            戊○○
            甲○○
                      6樓
            寅○○○
            申○○即蔡鄭市之.
            天○○即蔡鄭市之.
            未○○即蔡鄭市之.
            亥○○即蔡鄭市之.
            酉○○即蔡鄭市之.
            地○○即蔡鄭市之.
            戌○○即蔡鄭市之.
上列當事人間確認買賣關係事件，本院於中華民國95年 1月23日
言詞辯論終結，判決如下：
    主  文
確認原告與除被告辰○○、甲○○外之其餘被告間，就中國航運
股份有限公司之壹仟股普通股股票於民國八十三年九月十七日之
買賣關係不存在。
原告其餘之訴駁回。
訴訟費用由原告負擔十分之一 ，餘由被告負擔。
    事實及理由
甲、程序方面：
一、按因契約涉訟者，如經當事人定有債務履行地，得由該履行
    地之法院管轄，民事訴訟法第12條定有明文。查本件原告與
    被告等人皆係就民國83年 9月17日公開銷售原告之普通股股
    票乙事發生糾紛，而參以系爭股票銷售辦法公告第12條之規
    定，逾公告發放日期未領取股票者，應前往原告之股務代理
    機構即大華證券股份有限公司（以下簡稱大華公司，址設台
    北市○○區○○路8號8樓）領取股票，從而大華公司所在地
    即為系爭買賣關係之債務履行地。是以原告向本院提起本件
    訴訟，核與首揭規定，尚無不合，合先敘明。
二、本件被告除丙○○於最後言詞辯論期日到庭外，其餘均經合
    法通知後，皆未於最後言詞辯論期日到場，核無民事訴訟法
    第 386條所列各款之情形，爰依原告之聲請，准其一造辯論
    而為判決。
乙、實體方面：
一、原告主張：
(一)原告（原名偉聯運輸股份有限公司）為股票上市公司，於83
    年 9月間委託大華公司等證券承銷商，公開標售原告公司普
    通股股票（下稱系爭股票）。主辦承銷商並登報公告：每
    人限購 1千股，每股計新台幣（下同）57元。申購期滿，
    如申購數量超過銷售數量時，於83年 9月17日在台北市證券
    商業同業公會電腦抽籤室辦理公開抽籤。中籤者之名單於
    抽籤之次日刊載於台北市證券商業公會所在地之日報。各
    證券承銷商應於抽籤後 2日內將中籤通知書、購買股款書及
    公開說明書以限時掛號寄發中籤人。中籤人應於規定時間
    內向指定行庫辦理繳交股款手續，然後再憑本人身分證、繳
    款書收據、中籤通知書等正本向證券承銷商領取股票。如
    發現冒用、利用他人名義或偽編身分證字號參與抽籤，或中
    籤人之申購書或繳款書所填載之姓名、身分證統一編號與身
    分證正本所記載內容如有不符情事者，即取消其中籤資格，
    此有證券承銷商包銷原告普通股股票銷售辦法公告影本可證
    。
(二)本件或係有他人以被告等人或其被繼承人之名義，於83年間
    填具普通股股票申購書參與申購，然申購迄今已逾11年，從
    未提出其身分證、中籤通知書、繳款書等應備文件前來領取
    股票，故被告等既係遭他人冒用名義致不知購買系爭股票乙
    事，參諸民法第153條及第345條之規定，兩造間就系爭股權
    買賣契約意思表示不一致，從而兩造就系爭股票之買賣關係
    自不存在。又參諸前開證券承銷商所為之公告，原告自得取
    消被告等人之中籤資格，原告並以此起訴狀繕本之送達，作
    為取消被告等人中籤資格之通知，故兩造就系爭股票之買賣
    關係亦不存在。
(三)退萬步而言，縱未有冒名申購系爭股票之情事，然因被告等
    迄未持中籤通知書、繳款書、身分證正本等文件前來領取股
    票，原告前曾以起訴狀催告被告等於書狀送達後 5日內依銷
    售辦法公告第12條規定，向原告所委託之股務代理機構即大
    華公司領取股票，逾期仍未前去領取者，有受領遲延及給付
    遲延之情形，依最高法院64年台上字第2367號判例意旨，原
    告以起訴狀作為向被告等為解除系爭股票買賣契約之通知後
    ，從而兩造間就系爭股票買賣關係自已因原告前揭解除契約
    之行為而不存在。
(四)綜上所述，依大華公司等包銷原告公司普通股股票銷售辦法
    公告第13條「特別注意事項」之規定及普通股股票申購書，
    及民法第153條、第345條提起本訴，請求確認兩造間就系爭
    股票之買賣關係不存在等語。並聲明：確認原告與被告於83
    年9月17日就中國航運股份有限公司之1千股普通股股票之買
    賣關係不存在。
二、被告辰○○則以：其於83年 9月間申購原告公司股票，經中
    籤後，依其銷售辦法完成繳交股款，成為原告公司股東，迄
    今未領取股票；又其係向原告買入原告公司之股權，並非向
    原告購買股票，股票僅係表彰其為原告股東身分之有價證券
    ，並非雙方買賣契約之主要標的；其中籤後繳納股款，登錄
    於原告股東名冊後，即成為原告之股東，縱無持有系爭股票
    ，仍得行使股東之各項權利，故原告之主張並無理由等語，
    資為抗辯。並聲明：駁回原告之訴。
三、被告丙○○、乙○○、午○○、戊○○、申○○（即蔡鄭市
    之繼承人）、天○○（即蔡鄭市之繼承人）陳稱：渠等從未
    參與或委託第三人以本人名義申購系爭股票等語。
四、被告丑○○陳稱：其與原告間就系爭股票之買賣關係的確不
    存在等語。
五、被告甲○○則以：其有購買系爭股票，但繳款證明書、中籤
    單、繳款收據均已遺失等語，資為抗辯。並聲明：駁回原告
    之訴。
六、兩造不爭執之事實：
    原告為股票上市公司，於83年 9月間委託大華證券公司等證
    券承銷商，公開標售中國航運公司普通股股票。當時主辦承
    銷商並登報公告每人限購 1千股，每股57元，申購期滿時，
    如申購數量超過銷售數量時，於83年 9月17日在台北市證券
    商業同業公會電腦抽籤室辦理公開抽籤，而被告先後填具股
    票申購書，於公開抽籤程序中抽中原告公司股票，並完成繳
    款手續，然被告至今仍未提出證明文件向原告領取中籤之股
    票等情，此有系爭股票銷售辦法公告、空白之股票申購書影
    本各 1件及股東基本資料查詢等文件附卷可憑，堪信為真。
七、得心證之理由：
(一)按稱買賣者，謂當事人約定一方移轉財產權於他方，他方支
    付價金之契約，民法第345條第1項定有明文。又股份有限公
    司之資本，應分為股份；股東得以現金購買股份，此亦為公
    司法第 156條第1項、第5項分別所明定。準此可知，股東僅
    須依法向公開發行之股份有限公司認股後，且依法繳納價金
    時，即已完成股份交易，而得成為該公司之股東至明。
(二)關於被告辰○○、甲○○部分：
１、查被告辰○○、甲○○於83年 9月17日經原告所委託辦理標
    售其公司股份之承銷商公開抽中系爭股票，並已繳納股款乙
    節，為原告所自陳（見起訴狀第 6頁），並有卷附之股東基
    本資料查詢文件可參，復經被告辰○○、甲○○具狀或到庭
    表示確有申購系爭股票並已繳納股款乙情，則依上開說明，
    就被告辰○○、甲○○部分，顯無冒名申購系爭股票之情事
    ，原告與被告辰○○、甲○○間就系爭股票之買賣契約即已
    合法成立。
２、原告雖主張：被告辰○○、甲○○並未依系爭股票銷售辦法
    公告，持身份證、中籤通知書、及繳款書等應備文件，至承
    銷商領取股票，且經原告合法通知後，仍未領取系爭股票，
    顯已受領遲延，是原告自得以起訴狀繕本之送達作為取消被
    告辰○○、甲○○中籤資格之通知，並解除雙方之買賣契約
    云云。惟本件被告辰○○、甲○○申購系爭股票之真意係購
    買系爭股票所表彰股權，並非購買特定編號數之該紙股票，
    故受領系爭股票並非兩造間成立權買賣契約之要件，從而被
    告辰○○、甲○○不論是否領取系爭股票，均不影響被告辰
    ○○、甲○○業已取得原告公司股東權利之事實。原告所引
    最高法院64年台上字第2367號判例之背景事實，與本件事實
    並不相同，並無比附援引之餘地。故原告僅憑被告辰○○、
    甲○○於繳納股款後，卻未領取股票為由，而解除雙方之系
    爭股票買賣契約，於法無據，應予駁回。
(三)其餘被告（即除被告辰○○、甲○○外）部分：
    查被告丙○○、乙○○、午○○、戊○○、申○○（即蔡鄭
    市之繼承人）、天○○（即蔡鄭市之繼承人）業就原告起訴
    之事實具狀或到庭陳稱：渠等從未參與或委託第三人以本人
    名義申購系爭股票等語，被告丑○○則於本院審理時為訴訟
    標的之認諾（參本院94年12月15日言詞辯論筆錄），暨上列
    以外之被告，均經合法通知後，亦皆未提出任何書狀爭執，
    視同自認（民事訴訟法第280條第3項準用第 1項規定參照）
    ，故原告主張其與上開被告間就系爭股票所表彰之 1千股普
    通股股票之買賣關係不存在，堪信屬實。
八、綜上所述，原告訴請確認與被告辰○○、甲○○以外之被告
    間，就系爭 1千股普通股股票之買賣關係不存在，為有理由
    ，應予准許。至原告訴請確認與被告辰○○、甲○○就系爭
    1 千股普通股股票之買賣關係不存在，即無理由，應予駁回
    。
九、本件事證已臻明確，兩造其餘攻擊或防禦方法，經本院審酌
    後，認均與本件之結論無涉，茲不再一一論述，併予敘明。
十、訴訟費用負擔之依據：依民事訴訟法第79條、第85條第 1項
    。
中    華    民    國    95    年    2    月    16    日
                           民事第二庭    法  官   黃蓓蓓
以上正本係照原本作成。
如對本判決上訴，須於判決送達後20日內向本院提出上訴狀。
中    華    民    國    95    年    2    月    16    日
                                     法院書記官   劉碧輝                                                                                                                   E


司法院資訊處製作；財團法人民間司法改革基金會備份。
